臺灣雲林地方法院民事判決　九十三年度訴字第二九○號
　　原　　　告　丙○○
　　訴訟代理人　蔡碧仲　律師
　　　　　　　　愛紳　律師
　　被　　　告　甲○○
　　訴訟代理人　乙○○
右當事人間請求履行契約事件，本院判決如左：
    主      文
原告之訴及假執行之聲請均駁回。
訴訟費用由原告負擔。
    事實及理由
一、原告主張：緣訴外人郭定所有坐落雲林縣土庫鎮○○段六八二、六八二－一地號
    土地及其上三二、一○四、一○五建號建物（下稱系爭房地），於民國九十二年
    七月二十二日由被告以新台幣（下同）六百四十一萬六千元拍定。同年八月十一
    日伊以六百七十萬八千四百八十元向被告購買系爭房地，簽約時即交付二百萬元
    ，雙方約定餘款四百七十萬八千四百八十元由訴外人鄭艷玫代墊，並於尾款付清
    時同時交付系爭房地，惟被告於鄭艷玫欲交付尾款時，竟避不見面，致鄭艷玫無
    法依約交付尾款，嗣被告反藉詞伊拖欠尾款，並於九十三年三月十七日以存證信
    函向伊表示解約，且將二百萬元以支票附還，伊並無違約情事，被告自不得片面
    解除系爭房地買賣契約，為此爰依買賣法律關係，聲明求為判決：被告應於伊給
    付四百七十萬八千四百八十元之同時，將系爭房地辦理所有權移轉登記予伊；並
    陳明：准伊以供擔保為條件之假執行宣告。
二、被告則辯以：依兩造買賣合約第四條第一項所載，系爭房地買賣價金尾款付清時
    間為九十二年八月十八日，同條第二項並訂明：「如買方延誤，雙方同意取消本
    買賣契約，賣方將收取之定金全部歸還」。原告並未於九十二年八月十八日以前
    付清尾款，是系爭房地買賣合約即已取消。再者，伊於九十二年八月二十一日及
    同年九月九日發函通知原告表示本案買賣合約已取消，並將定金寄還原告，堪認
    本案買賣合約已取消無誤，原告再請求伊按約履行，自屬無據等語。並聲明：駁
    回原告之訴；及陳明：如受不利之判決，願供擔保請准宣告免為假執行。
三、兩造不爭執之事實：
  (一)被告於九十二年七月二十日，以六百四十一萬六千元向本院民事執行處標得系爭
    房地，嗣被告又於同年八月十一日，將系爭房地以六百七十萬八千四百八十元售
    予原告，原告於簽約時交付定金二百萬元予被告；兩造並約明：買賣尾款於九十
    二年八月十八日以前，全部一次付清，如原告（即買方）延誤，雙方同意取消本
    買賣契約，被告（即賣方）將收取之定金全部歸還原告。
  (二)系爭房地買賣尾款四百七十萬八千四百八十元，原告迄未給付被告。
  (三)被告先後於九十二年八月二十一日、同年九月九日及九十三年三月十七日以存證
    信函告知原告，系爭房地買賣合約因原告未依約付款已依約取消，並將其先前所
    收取之系爭房地買賣定金二百萬元，以同額之彰化商業銀行土庫分行本行支票寄
    還原告。
  (四)原告於九十三年三月二十六日亦以存證信函通知被告，系爭房地買賣合約仍然存
    在，被告應將寄還之定金支票取回。
四、得心證之理由：
    本件兩造爭執之處，應在(1)原告有無依約給付尾款及被告是否有拒絕受領情事？
    (2)系爭房地買賣合約是否已經合法解消？茲分敘如下：
  (一)查，系爭房地買賣尾款四百七十萬八千四百八十元，兩造約明原告須於九十二年
    八月十八日以前全部一次付清，否則系爭房地買賣合約，兩造同意取消，被告應
    將收取之定金二百萬元全部歸還原告，原告迄未給付被告上揭尾款金額等情，有
    原告提出之不動產土地建物買賣契約書影本一份在卷可稽，並為兩造所不爭執。
    (1)原告雖並陳稱：其無法依約給付尾款，係因其委託訴外人鄭艷玫欲代付尾款時
    ，為被告拒接電話，避不見面所致，是被告應負受領遲延之責云云；(2)惟其上揭
    陳詞均為被告所否認，並辯以：伊並沒有避不見面，原告可以以匯票郵寄方式，
    我也有提供農會的帳號，原告可匯款至伊帳戶內，也可以到代書處所代繳款項（
    詳見九十三年九月三日準備程序筆錄）。本案買方都沒有與我聯繫付款，而且我
    從來沒有接過證人通知我的電話。本案標的法院所核發的權利移轉證書，我於九
    十二年八月十八日我有到代書處，也有將權利移轉證書攜帶前往，當時想說如果
    買方有付款的話就直接叫代書過戶辦理登記過戶給買方，如果買方沒有付款，就
    直接辦理移轉登記過來。當天我有請代書林文雅打電話給證人要他拿錢過來辦理
    履約手續，但是證人都一直沒有過來。本件買賣實際上是郭定跟我談的，因為郭
    定想要把他被拍賣的土地買回去，當時約定在十八日，要辦理付清尾款及過戶手
    續，如果無法付款時，買賣解除，我無條件將定金二百萬元退還。當時我們約定
    必須在十八日履約不得延期。本件買賣標的為農地，有違規使用的狀況，縱然登
    記在甲○○名下也無法依本案買賣合約過戶登記給丙○○，後來買方要求在開立
    六百多萬元的本票給他，以便再向法院聲請強制執行，透過法院執行手續，辦理
    變更權利人，我沒有同意（詳見九十三年九月十日準備程序筆錄）等語。(3)至原
    告所舉證人鄭艷玫則於九十三年九月十日到庭結證：「（問：當初丙○○到事務
    所請你們代墊本案買賣尾款過程？）本件為法院的拍賣案件，拍定人為甲○○，
    本件拍定總價款為六百四十多萬元，丙○○想要購買本案標的但他資金不足，要
    求我幫他先付尾款，後來代書通知要付尾款，我有電話聯繫甲○○，但都無法聯
    絡上，甲○○也都不接電話，時間是在九十二年八月十八日左右，期間我也有陸
    續與他電話聯絡，經過壹個月的時間有聯絡上，雙方約到代書處談交款事宜，當
    見面時甲○○主張要漲價要求我要多付壹佰多萬元，我不是買賣當事人無法作主
    ，要求他們去協商解解決。（問：九十二年八月十八日左右與被告聯繫不上，為
    何不將款項匯入被告的金融機構帳號或交予代書？）我不是買賣的當事人，而且
    按照買賣慣例，於付尾款時賣方應將不動產證明文件交出，並簽收尾款。（問：
    九十二年八月十八日代書有無與你聯繫？）代書打電話給我，是要我與甲○○聯
    絡自己約定時間交款辦理過戶手續，但我打過幾次0000000電話給甲○○
    他都不接電話」等語。綜觀上揭兩造及證人之陳詞可知：
　1.九十二年八月十八日被告確曾依約至林文雅代書處，並將本院民事執行處所核發
    之系爭房地權利移轉證書攜帶到場，欲辦理系爭房地買賣過戶手續；蓋被告此一
    事實之主張，原告並不否認。
  2.其次，九十二年八月十八日當天原告方面並未依約赴代書處辦理給付尾款手續。
    此由被告陳稱：「當天我有請林文雅代書打電話給證人，並有聯絡上要她拿錢過
    來順便辦理過戶手續」等語。核與證人鄭艷玫證述：「《問：九十二年八月十八
    日代書有無與你聯繫？》代書打電話給我，是要我與甲○○（即被告）聯絡，自
    己約定時間交款辦理過戶手續，‧‧‧」等語互核大致相符，是由渠等所陳內容
    相互勾稽以觀，可得知被告到林文雅代書處時，原告或證人鄭艷玫均未到場，被
    告乃要求代書電聯催促買方即原告方面儘速到場履約。
  3.再者，原告於九十二年八月十八日當天為何不依約交付系爭房地買賣尾款？此由
    證人鄭艷玫證述：「（問：九十二年八月十八日左右與被告聯繫不上，為何不將
    款項匯入被告的金融機構帳號或交予代書？）我不是買賣的當事人，而且按照買
    賣慣例，於付尾款時賣方應將不動產證明文件交出，並簽收尾款」等語可知，買
    方（即原告）方面係擔心於付款後，賣方（即被告）無法同時辦理系爭房地產權
    移轉登記；然被告方面既已於同年、月十三日收到本院民事執行處所核發之系爭
    房地權利移轉證書，並於同年、月十八日將本院民事執行處所核發之系爭房地權
    利移轉證書攜帶至代書處（此事實原告並不爭執），則原告方面又何以擔心於其
    付款後，被告無法辦理過戶手續，取得系爭房地產權呢？此由被告所為之陳述：
    「本件買賣標的為農地，有違規使用的狀況，縱然登記在他名下也無法依本案買
    賣合約過戶登記給原告，後來原告要求他開立六百多萬元的本票給原告，以便原
    告再向法院聲請強制執行，透過法院執行手續，俾便辦理變更權利人，但他未同
    意」等語可知，原告是擔心本案買賣標的，其中坐落雲林縣土庫鎮○○段六八二
    地號土地一筆，因屬農地性質，且其地上有ＲＣ鐵骨鐵架造五層樓之未辦保存登
    記建物一棟（建號一○五號），有違農業發展條例第三十一條第一項前段：「耕
    地之使用，應符合區域計畫法相關法令規定，始得辦理所有權移轉登記」之規定
    ，致無法依同條例第三十九條規定取得農業用地作農業使用證明書或耕地符合土
    地使用管制規定證明書，以向該管土地登記機關辦理；故而要求被告配合其簽發
    本票交付予原告，俾便其再透由法院拍賣、移轉程序，取得系爭房地產權，以規
    避農業發展條例有關農業用地非作農業使用禁止移轉之規定，惟因被告不願配合
    原告提議方式辦理，原告因而拒絕交付系爭房地買賣尾款。職故，被告辯稱：原
    告未依約交付尾款等語，應非虛妄，堪可採信。
  (二)按契約成立後，除有法定解除原因外，亦可由當事人之合意而解除，同有足使原
    定契約溯及的歸於消滅之效力。查，兩造所簽立之不動產土地建物買賣契約書第
    四條定明：「交付買賣價款方法：扣除定金外(1)九十二年八月十八日以前，應一
    次付清尾款全部，(2)如買方延誤，雙方同意取消本買賣契約，賣方將收取之定金
    全部歸還買方」等語，可知兩造在成立系爭房地買賣合約時，已同時合意表明如
    原告（即買方）未於期限內按約履行，則兩造前所成立之系爭房地買賣契約即告
    解除。本件兩造所為解約合意其所附之買方延誤交付尾款之停止條件，依前所述
    ，業已成就，則兩造原定之系爭房地買賣合約，即溯及的歸於消滅。職故，被告
    辯稱：原告並未於九十二年八月十八日以前付清尾款，是系爭房地買賣合約即已
    取消，且其已依約將定金寄還原告，原告再請求其按約履行，自屬無據等語，自
    屬可採。
  (三)綜上所述，原告未依約於九十二年八月十八日當天交付系爭房地買賣尾款，渠等
    所為之附停止條件解約合意，即因而條件成就生效，則系爭房地買賣合約即溯及
    的歸於消滅。從而，原告仍依已消滅之系爭房地買賣合約請求判決被告應於其給
    付四百七十萬八千四百八十元之同時，將系爭房地辦理所有權移轉登記予原告，
    為無理由，應予駁回；而其假執行之聲請亦失所附麗，應併予駁回。
五、據上論結，原告之訴為無理由，依民事訴訟法第七十八條，判決如主文。
中　　　華　　　民　　　國　　九十三　　年　　　十　　　月　　 十五 　　日
                                  臺灣雲林地方法院民事庭
~B法　　　官　蔣得忠
右為正本係照原本作成。
如對本判決上訴須於判決送達後二十日內向本院提出上訴狀。（須附繕本）
中　　　華　　　民　　　國　　九十三　　年　　　十　　　月　　 十五 　　日
~B法院書記官　周玄鎮
